臺灣高等法院民事判決
110年度家上字第33號
上  訴  人  Ａ０１
被  上訴人  Ａ０２
上列當事人間請求離婚等事件，上訴人對於中華民國109年12月3
0日臺灣新北地方法院第一審判決（109年度婚字第442號、109年
度家婚聲字第24號、109年度家暫字第161號）提起一部上訴，並
為訴之追加，被上訴人為反請求之追加，本院於111年3月9日言
詞辯論終結，判決如下：
    主  文
原判決主文第二項、第三項關於命上訴人給付部分均廢棄。
上開廢棄部分，被上訴人在第一審之反請求駁回。
其餘上訴駁回。
兩造於婚姻關係存續期間回復共同生活前，對於兩造所生未成年
子女甲○○（民國ＯＯＯＯ年Ｏ月ＯＯ日生）、乙○○（民國ＯＯＯＯ年Ｏ月ＯＯ日
生）之權利義務之行使或負擔，由被上訴人單獨任之。
上訴人得依如附件所示會面交往之方式及時間，與未成年子女甲
○○、乙○○會面、交往。
上訴人應自未成年子女甲○○、乙○○權利義務行使或負擔之裁判確
定之日起至甲○○、乙○○成年之日止，按月給付被上訴人關於甲○○
、乙○○之扶養費各新臺幣壹萬貳仟伍佰元，如一期未履行，其後
六期視為到期。
被上訴人應給付上訴人新臺幣貳萬元，及自民國一百一十年二月
十日起至清償日止，按週年利率百分之五計算之利息。
上訴人其餘追加之訴、被上訴人追加之反請求均駁回。
第一審（除確定部分外）、第二審訴訟費用，關於本訴部分由上
訴人負擔，關於反請求部分由被上訴人負擔；追加之訴訴訟費用
由被上訴人負擔十分之一，餘由上訴人負擔；追加之反請求訴訟
費用由被上訴人負擔。
    事實及理由
壹、程序方面：
一、按數家事訴訟事件，或家事訴訟事件及家事非訟事件請求之
    基礎事實相牽連者，得於第一審或第二審言詞辯論終結前為
    請求之變更、追加或為反請求，此觀家事事件法第41條第2
    項規定自明。本件上訴人於原審依民法第1052條第1項第3款
    、第2項規定請求判准兩造離婚，並請求酌定兩造未成年子
    女甲○○（民國000年0月00日生）、乙○○（000年00月00日生
    ，下合稱甲○○等2人）權利義務之行使負擔及甲○○等2人之扶
    養費（見原法院109年度婚字第442號卷第395、401至402頁
    ）；被上訴人則於原審提起反請求，請求上訴人給付其代墊
    之家庭生活費新臺幣（下同）12萬元，及自109年8月起至同
    年9月止、自同年10月起至兩造婚姻關係消滅時止，依序按
    月給付家庭生活費1萬2,000元、2萬元（見原法院109年度家
    婚聲字第24號卷第13至15頁、本院卷一第7、18頁、卷二第2
    88頁；另其漏聲明上訴人應自109年8月起至同年9月止，按
    月給付被上訴人家庭生活費1萬2,000元，應予補充）。嗣上
    訴人於本院主張其於兩造婚姻存續中遭被上訴人以如附表所
    示之行為故意不法侵害身體、健康權而受有非財產上損害（
    上訴人主張為離因損害，依家事事件審理細則第70條第3款
    屬家事訴訟事件），追加依民法第184條第1項前段、第195
    條第1項規定，請求被上訴人給付上訴人20萬元本息（見本
    院卷一第208至209頁、卷二第157頁）；另依民法第1089條
    之1規定，追加聲明如未判准離婚，備位請求兩造於婚姻關
    係存續期間回復共同生活前，對於甲○○等2人之權利義務行
    使負擔，由上訴人單獨任之（見本院卷一第26頁）。被上訴
    人亦於本院第二審程序中追加反請求，請求上訴人應自110
    年11月起至兩造婚姻關係消滅時止，按月再給付被上訴人家
    庭生活費5,000元，如有遲誤1期未履行，其後6期視為亦已
    到期（見本院卷二第288頁）。經核上訴人、被上訴人前揭
    追加之訴、反請求均依序與原訴、原反請求之基礎事實相牽
    連，依前揭規定，自均應予准許。
二、次按第二審訴之變更或追加，非經他造同意不得為之，但擴
    張或減縮應受判決事項之聲明者，不在此限，家事事件法準
    用民事訴訟法第446條第1項、第255條第1項第3款規定甚詳
    。又不變更訴訟標的，而補充或更正事實上或法律上之陳述
    者，非為訴之變更或追加，家事事件法第51條準用民事訴訟
    法第256條亦有明定。查上訴人原請求被上訴人自上訴人單
    獨監護甲○○等2人之翌日起，至甲○○等2人年滿20歲成年時止
    ，按月於每月5日前給付上訴人關於甲○○等2人之扶養費各1
    萬1,209元，如有1期未付，其後11期之給付視為已到期（見
    原法院109年度婚字第442號卷第395、402頁），嗣於本院第
    二審程序中縮減其請求金額為被上訴人應給付甲○○等2人每
    人各1萬1,000元，並更正前開扶養費起算日為「甲○○等2人
    權利義務行使負擔之裁判確定之日」及請求「按月給付」（
    見本院卷二第44、202、248、287至288頁）。核其減縮請求
    扶養費數額，係減縮應受判決事項之聲明，依上規定，應予
    准許；至其餘聲明變動部分則均屬更正事實上之陳述，非為
    訴之變更或追加，先予敘明。
貳、實體方面：
一、上訴人主張：兩造於105年6月15日結婚，婚後育有未成年子
    女甲○○等2人。詎被上訴人於如附表所示時間以如附表所示
    之行為不法侵害伊身體、健康權，造成伊精神上受有極大痛
    苦，並經伊向原法院聲請核發保護令（案列原法院108年度
    家護字第2240號，下稱2240號保護令）獲准，已構成對伊不
    堪同居之虐待。又兩造婚後屢因婚前共同購買登記於被上訴
    人名下之門牌號碼新北市○○區○○路00巷00號0樓房屋（下稱○
    ○住處）之產權歸屬、房貸及家庭開支之負擔問題爭執不斷
    ，嗣兩造雖於106年9月22日簽立婚後契約（下稱婚後契約）
    ，約明就○○住處應各有一半之所有權，惟被上訴人事後不僅
    未依約辦理預告登記以保障伊權利，反於108年2月14日向地
    政機關謊稱遺失而聲請補發所有權狀，且仍不願共同負擔房
    屋貸款；伊因被上訴人如附表所示之行為，自108年10月底
    起分居至今，被上訴人更捏造不實陳述向法院聲請對伊核發
    保護令（案列原法院109年度家護字第180號，下稱180號保
    護令）獲准，幸經伊抗告後，由原法院以109年度家護抗字
    第75號裁定（下稱75號裁定）廢棄180號保護令，並駁回被
    上訴人保護令之聲請；其後，兩造互提多項民、刑事訴訟，
    分居期間被上訴人更屢屢阻撓伊與甲○○等2人之視訊、會面
    交往，經多次溝通均無法改善。兩造間婚姻關係早已有名無
    實，夫妻情分蕩然無存，顯已發生難以回復之破綻，與被上
    訴人前述不堪同居之虐待，均屬情節重大致雙方婚姻無法維
    持之事由而應歸責於被上訴人等情。依民法第1052條第1項
    第3款、第2項規定，求為准伊與被上訴人離婚，並酌定伊為
    甲○○等2人之親權人及被上訴人應自本件甲○○等2人權利義務
    行使負擔裁判確定之日起至其等成年之日止，按月給付伊關
    於甲○○等2人之扶養費用各1萬1,000元之判決。就被上訴人
    所提反請求則以：伊因遭被上訴人家暴致分居，方自108年3
    月起至同年4月止、同年11月起至109年6月止未付家庭生活
    費共12萬元，不可歸責於伊，不構成不當得利。又被上訴人
    之財產實較伊為多且領取各項補助，卻要求伊全數負擔家庭
    生活費，並不合理；況伊於原審判決後已全數給付前開12萬
    元、自109年8月至同年9月止每月之家庭生活費1萬2,000元
    、自109年10月起至110年10月止每月之家庭生活費2萬元予
    被上訴人，更自110年11月起按月給付家庭生活費2萬5,000
    元予被上訴人，被上訴人猶請求伊給付12萬元及自109年8月
    起按月給付家庭生活費，自屬無據等語，資為抗辯（原審就
    上訴人上開請求均為其敗訴之判決；另判命上訴人應給付被
    上訴人12萬元，及自109年8月起至同年9月止，按月給付被
    上訴人1萬2,000元，暨自109年10月起至兩造婚姻關係消滅
    時止，按月給付被上訴人2萬元。如有遲誤1期未履行者，其
    後6期視為亦已到期。上訴人就上開敗訴部分均聲明不服，
    提起上訴。至未繫屬本院部分，不予贅述）。上訴人於第二
    審程序主張其因被上訴人如附表所示行為致身體、健康權受
    故意不法侵害，依民法第184條第1項前段、第195條第1項規
    定，追加請求被上訴人給付伊精神慰撫金20萬元，及自110
    年1月28日家事上訴理由狀繕本送達翌日起算之法定遲延利
    息；暨依民法第1089條之1規定，就其離婚請求追加備位請
    求，聲明如未判准離婚，兩造於婚姻關係存續期間回復共同
    生活前，對於甲○○等2人之權利義務行使負擔，由上訴人單
    獨任之。上訴聲明（含追加部分）：㈠原判決關於後開第2項
    所示不利於上訴人部分廢棄。㈡上開廢棄部分：⒈請准上訴人
    與被上訴人離婚。⒉兩造所生之未成年子女甲○○等2人權利義
    務之行使負擔，由上訴人單獨任之。⒊被上訴人應自本件甲○
    ○等2人權利義務行使負擔之裁判確定之日起，至甲○○等2人
    成年時止，按月給付上訴人關於甲○○等2人之扶養費用各1萬
    1,000元，如有1期未付，其後11期之給付視為已到期。⒋被
    上訴人於原審就家庭生活費、不當得利之請求均駁回。㈢被
    上訴人應給付上訴人20萬元，及自110年1月28日家事上訴理
    由狀繕本送達翌日起至清償日止，按週年利率5%計算之利息
    。㈣離婚請求之備位聲明：如未判准離婚，兩造於婚姻關係
    存續期間回復共同生活前，對於甲○○等2人之權利義務行使
    負擔，由上訴人單獨任之。
二、被上訴人則以：兩造婚前於105年6月3日共同購入○○住處，
    頭期款係由伊母丙○○支付，兩造並於同年月15日簽立婚前協
    議（下稱婚前協議），約定○○住處登記於伊名下，由上訴人
    負擔全部房貸，伊始答應與上訴人登記結婚；兩造復以婚前
    協議約明婚後由被上訴人負責家務、育兒，上訴人得以無後
    顧之憂賺取更多薪資，並應支付家庭生活費。惟上訴人違反
    婚前協議，於伊懷孕期間之106年9月22日要求簽立婚後契約
    ，伊為維持婚姻和諧，乃附加上訴人於4年內不得提起離婚
    訴訟之條件，同意贈與○○住處之一半所有權予上訴人，然上
    訴人亦未遵守前揭約定對伊提起離婚訴訟，並中斷給付伊家
    庭生活費達10個月之久。兩造雖因經濟、子女扶養費、伊不
    願配合上訴人為性行為等問題發生如附表所示之爭執，然此
    等口角摩擦本為夫妻生活所常見，且係因可歸責於上訴人之
    上開情事所致，自非不堪同居之虐待情事，亦不構成兩造婚
    姻之破綻。又兩造因前述爭執情事聲請2240、180號保護令
    ，均獲原法院准許，僅180號保護令因伊懷孕休養錯失答辯
    機會致事後遭原法院以75號裁定廢棄，2240號保護令至111
    年3月2日已屆期，不能再資為上訴人得請求離婚之依據；兩
    造於發生如附表所示爭執後，仍經常一同出遊餐敘，甚至發
    生性行為，並在原審審理中之109年10月間產下次女乙○○，
    上訴人更前往月子中心陪伊過夜及支付月子中心相關費用，
    顯見兩造婚姻尚未達發生破綻致難以維持之程度。又兩造並
    未分居，上訴人得隨時返回○○住處居住，惟經伊請求上訴人
    回家與甲○○等2人為實質互動、陪伴均遭拒絕，係上訴人單
    方不願維繫婚姻，是縱認兩造間確有不能維持婚姻之重大事
    由，亦應歸責於上訴人，上訴人不能請求離婚。如經判准兩
    造離婚或認兩造有分居情事，伊願單方行使甲○○等2人之親
    權，並由上訴人負擔甲○○等2人之扶養費；至伊如附表所示
    行為係因可歸責於上訴人之情事所致，且上訴人所提診斷證
    明書不足證實其確有因附表所示情事受傷或造成精神上之痛
    苦，其追加請求伊賠償20萬元，亦非有理等語，資為抗辯。
    並於原審提起反請求，主張：上訴人之經濟能力遠較伊為優
    ，且婚前協議亦約定由上訴人支付家庭生活費，惟上訴人自
    108年3月起至同年4月止、同年11月起至109年6月止未付家
    庭生活費，致使伊代墊原應由上訴人負擔之家庭生活費共12
    萬元，上訴人就此受有不當得利；上訴人並應自109年8月至
    同年9月止按月給付伊家庭生活費1萬2,000元、自109年10月
    起至兩造婚姻關係消滅時止按月給付伊家庭生活費2萬元，
    爰依民法第179條、第1003條之1規定，求為命上訴人返還前
    開不當得利及按月給付伊生活費之判決。並於本院第二審程
    序中追加反請求，依民法第1003條之1規定，請求上訴人自1
    10年11月起至兩造婚姻關係消滅時止，按月再給付被上訴人
    家庭生活費5,000元，如有遲誤1期未履行，其後6期視為亦
    已到期。並答辯聲明：上訴及追加之訴均駁回。追加之反請
    求聲明：上訴人應自110年11月起至兩造婚姻關係消滅時止
    ，按月再給付被上訴人家庭生活費5,000元，如有遲誤1期未
    履行，其後6期視為亦已到期。
三、本院之判斷：
  ㈠兩造於105年6月15日結婚，育有未成年子女甲○○等2人，現婚
    姻關係存續中等情，有戶籍謄本為憑（見原法院109年度婚
    字第442號卷第39、407頁），上開事實自先堪認定。
  ㈡按夫妻之一方受他方不堪同居之虐待，固得依民法第1052條
    第1項第3款規定請求離婚，惟所謂不堪同居之虐待，係指予
    以身體上或精神上不可忍受之痛苦，致不堪繼續同居而言，
    如非客觀上已達於此程度，不容夫妻之一方，以主觀之見解
    ，任意請求與他方離婚（最高法院34年上字第3968號判例意
    旨參照）。上訴人主張被上訴人於婚後有如附表所示之不堪
    同居虐待行為，惟被上訴人否認，並以前開情詞置辯。經查
    ：
  ⒈如附表編號1所示部分：
 　 依上訴人所提106年11月14日錄音譯文（見原法院109年度婚
    字第442號卷第63至71頁），僅其單方陳述遭被上訴人毆打
    ，惟被上訴人已於對話過程中否認此事，上訴人復未提出驗
    傷單或診斷證明書為證，自無法證明其所指遭被上訴人多次
    掌摑之情為真；上訴人此部分主張，不足採取。
  ⒉如附表編號2所示部分：
 　 依上訴人所提107年1月21日錄音譯文，當時在場之丙○○已向
    上訴人表示被上訴人沒有拿刀等語（見原法院109年度婚字
    第442號卷第73頁）；上訴人未提出其他積極事證，空言主
    張被上訴人當時係從廚房拿刀衝過來，造成其驚嚇而躲入房
    間云云，亦非有據。
  ⒊如附表編號3所示部分：
  　被上訴人固於上訴人所提107年3月11日錄音譯文中坦認當日
    在○○住處有打上訴人之臉（見原法院109年度婚字第442號卷
    第84頁），然觀兩造當時係各執一詞爭論不休，尚難逕以過
    程中所生衝突情事，遽謂上訴人遭被上訴人虐待而致不堪同
    居。 
  ⒋如附表編號4所示部分：
 　 依上訴人所提108年6月17日錄音譯文、欣和診所診斷證明書
    （見原法院109年度婚字第442號卷第87至93、173頁），以
    及被上訴人自陳當日有摔酒瓶及揚言要放火燒房子等語（見
    本院卷一第212頁），堪認上訴人主張其於兩造當日衝突過
    程中遭被上訴人持摔破之酒瓶割傷手指，被上訴人並揚言要
    放火燒房子等情，應屬有據；惟此僅能證實被上訴人於兩造
    衝突過程中確有過激舉動，不能因此即認上訴人受有不堪同
    居之虐待。
　⒌如附表編號5所示部分：
　　依上訴人所提108年10月27日錄音譯文、林林診所診斷證明
    書（見原法院109年度婚字第442號卷第95至101、175頁），
    可證被上訴人當日於兩造爭論何人帶小孩辛苦時，因上訴人
    要求其負擔○○住處房貸而情緒激動，進而掌摑、踢踹上訴人
    ，並將上訴人手抓流血，復揚言用針線縫上訴人嘴巴。惟觀
    上訴人僅因此受有左手掌及無名指擦傷（見原法院109年度
    婚字第442號卷第175頁），顯見被上訴人前開肢體動作雖有
    不當，惟未達虐待上訴人並致不堪繼續同居之程度，上訴人
    主張被上訴人此部分所為構成不堪同居虐待之行為，亦無足
    取。
　⒍如附表編號6所示部分：
    依上訴人所提109年1月16日錄音譯文、全民醫院醫療費用收
    據、傷勢照片及2240號保護令（見原法院109年度婚字第442
    號卷第103至114、235頁），可認兩造當日係因被上訴人欲
    將甲○○帶回娘家而生爭執，被上訴人乃於衝突之際咬傷上訴
    人大腿，且上訴人所受傷勢非重，上訴人遽以主張被上訴人
    對其施以不堪同居之虐待，亦非可採。
　⒎從而，上訴人所主張前開情節均不構成不堪同居之虐待，其
    依民法第1052條第1項第3款規定請求離婚，自無從准許。
  ㈢次按有民法第1052條第1項各款以外之重大事由，難以維持婚
    姻者，夫妻之一方得請求離婚，但其事由應由夫妻之一方負
    責者，僅他方得請求離婚，民法第1052條第2項定有明文。
    所謂「有前項以外之重大事由，難以維持婚姻者」，其判斷
    標準為婚姻是否已生破綻而無回復之希望，意即依客觀標準
    ，難以維持婚姻之事實，是否已達於倘處於同一境況，任何
    人均將喪失維持婚姻意欲之程度而定。倘該重大事由，夫妻
    雙方均須負責時，應比較衡量雙方之有責程度，僅責任較輕
    之一方得向責任較重之他方請求離婚，如雙方之有責程度相
    同時，則雙方均得請求離婚，始符公平（最高法院87年度台
    上字第1304號、90年度台上字第1965號判決可參）。查：
  ⒈依兩造於105年6月15日所簽立之婚前協議（見本院卷一第157
    至161頁），固約明兩造婚後共同購買○○住處，房子所有權
    登記為被上訴人所有；對於婚後家庭開銷（例如房貸、水電
    瓦斯、孩子教育費用、生活費等），由上訴人薪資先全額負
    擔，若不夠，家庭開銷部分在由被上訴人負擔等情。惟該協
    議已經兩造於106年9月22日以婚後契約合意廢除，並約定○○
    住處由兩造各擁有50%產權，被上訴人未經上訴人同意，不
    得對○○住處為重大處分行為，且應設定預告登記以保障上訴
    人之權益（見原法院109年度婚字第442號卷第128至129頁）
    。然依上訴人所提106年11月14日、107年3月11日、108年6
    月17日錄音譯文，可見兩造於簽立婚後契約後未久，即因○○
    住處之產權歸屬、房貸及家庭開支再生爭執（見原法院109
    年度婚字第442號卷第63、65至71、75、78至80、82至83、8
    8、90頁）；觀被上訴人已表明：伊不同意婚後協議，所以
    不履行，也沒有辦理預告登記；房貸是婚前就協議好由上訴
    人繳交等語（見本院卷一第213頁），再參以婚後契約未明
    訂各條約定間有成立、生效或履行上之牽連關係，且上訴人
    係於109年5月18日始提起本件離婚訴訟，有蓋有原法院收文
    戳章之家事起訴狀可憑（見原法院109年度婚字第442號卷第
    17頁），可見被上訴人所辯：伊以婚後契約同意贈與○○住處
    之一半所有權予上訴人，係附有上訴人於4年內不得提起離
    婚訴訟之條件，惟上訴人違約提起離婚訴訟，故不生贈與效
    力云云，無非託詞，其自始即無依婚後契約履行意願。又上
    訴人因認受被上訴人家暴，一度中斷未付自108年3月起至同
    年4月止、同年11月起至109年6月止之家庭生活費共12萬元
    。從而，上訴人主張：兩造雖已簽立婚後契約，惟其後因被
    上訴人未依約履行，進而導致如附表所示之紛爭，伊即中斷
    支付家庭生活費等語，固堪採信。
  ⒉惟觀被上訴人所提照片、對話紀錄（見原法院109年度婚字第
    442號卷第189至197頁、本院卷一第307至317頁），可見兩
    造於108年至109年5、6月間仍有多次聯繫規劃旅遊行程，並
    攜同甲○○共同出遊、聚會之情，且兩造於109年2月底發現被
    上訴人懷孕前仍有發生性行為（見原法院109年度婚字第442
    號卷第185至187頁、本院卷一第47頁），被上訴人更於同年
    10月18日生下乙○○（見原法院109年度婚字第442號卷第407
    頁），上訴人並自陳有到月子中心過夜及支付相關費用（見
    原法院109年度婚字第442號卷第397頁），顯見兩造於簽立
    婚後契約後雖猶因房產、家庭生活開支等節而迭有齟齬，惟
    未達無法修補之婚姻破綻程度；上訴人猶以此前所發生之事
    由，主張兩造婚姻存有破綻云云，並非可取。
  ⒊按婚姻中縱有歧見，應由兩造協力處理，方屬圓滿，尚非動
    輒以離婚乙途解決。兩造共營家庭生活，原應各自站在他方
    角度，同理思考上訴人身為家中生計主要來源，須背負沉重
    之工作及經濟壓力，然縱已簽立婚後契約廢除婚前協議，仍
    無法享有○○住處半數產權，僅能持續負擔全部房貸，其內心
    不滿可想而知；而被上訴人因上訴人為派出所所長，長年在
    外工作返家時間有限，須長期獨自承擔懷孕、生產、照顧2
    名幼女之精神壓力，情緒因此時有起伏，亦非難以理解等節
    ，相互體諒並積極溝通謀求解決之道。乃雙方未能理性溝通
    ，上訴人仍於109年5月18日提起離婚訴訟，其後並於110年2
    月26日向原法院另訴請求被上訴人移轉○○住處2分之1所有權
    登記（見原法院110年度家訴字第17號卷第19頁），另向警
    方申告被上訴人涉有妨害自由、偽造文書、妨害家庭犯嫌（
    見本院卷一第125至127、181頁），被上訴人方面亦由丙○○
    對上訴人提起返還借款訴訟、聲請暫時保護令予以回擊（見
    原法院109年度婚字第442號卷第419頁、本院卷一第271至27
    7頁），終致兩造感情破裂，雙方就此實均難辭其咎。又依
    上訴人擔任派出所所長之工作性質，須長年在外，返家時間
    本即有限，觀其既在109年6月底前仍有返家與被上訴人及甲
    ○○等2人有所互動，其所稱自108年10月底起即與被上訴人分
    居云云，並非可採；惟兩造不爭執上訴人自109年12月起，
    除與甲○○等2人會面交往外，即未再返家與被上訴人同住至
    今（見本院卷一第211、214頁、卷二第46頁），上訴人亦陳
    稱係為免遭被上訴人拍攝其與被上訴人及甲○○等2人互動之
    照片始未再返家（見本院卷二第46頁），被上訴人雖表明不
    願離婚，仍有維持婚姻意願（見本院卷一第213頁、卷二第2
    91頁），然上訴人去意甚堅，無意再回歸家庭以修補兩造關
    係，堪認上訴人為遂行其主觀上之離婚意志，自行自109年1
    2月起與被上訴人分居至今，兩造其後更因就甲○○等2人會面
    交往之履行細節各有堅持而爭執不休，兩造婚姻因此難以維
    持。是綜觀上情，被上訴人抗辯兩造婚姻如有破綻，主要應
    歸責於上訴人等語，應屬有據。
  ⒋基上各節，堪認兩造婚姻自109年5、6月間起雖有難以維持之
    重大事由，惟上訴人之可歸責性較高於被上訴人。依上說明
    ，上訴人自不得依民法第1052條第2項規定請求與被上訴人
    離婚。上訴人離婚之訴既無理由，則其另請求酌定兩造離婚
    後甲○○等2人親權之行使負擔及由被上訴人負擔之扶養費數
    額，均無所據。
  ㈣關於酌定甲○○等2人於兩造分居期間權利義務之行使或負擔部
    分：
  ⒈按父母不繼續共同生活達6個月以上時，關於未成年子女權利
    義務之行使或負擔，準用第1055條、第1055條之1、第1055
    條之2之規定，民法第1089條第1項定有明文。又按夫妻離婚
    者，對於未成年子女權利義務之行使或負擔，依協議由一方
    或雙方共同任之。未為協議或協議不成者，法院得依夫妻之
    一方、主管機關、社會福利機構或其他利害關係人之請求或
    依職權酌定之。又法院為前條裁判時，應依子女之最佳利益
    ，審酌一切情形，參考社工人員之訪視報告，尤應注意下列
    事項：一、子女之年齡、性別、人數及健康情形。二、子女
    之意願及人格發展之需要。三、父母之年齡、職業、品行、
    健康情形、經濟能力及生活狀況。四、父母保護教養子女之
    意願及態度。五、父母子女間或未成年子女與其他共同生活
    之人間之感情狀況。六、父母之一方是否有妨礙他方對未成
    年子女權利義務行使負擔之行為。七、各族群之傳統習俗、
    文化及價值觀。前項子女最佳利益之審酌，法院除得參考社
    工人員之訪視報告或家事調查官之調查報告外，並得依囑託
    警察機關、稅捐機關、金融機構、學校及其他有關機關、團
    體或具有相關專業知識之適當人士就特定事項調查之結果認
    定之。民法第1055條第1項、第1055條之1分別有所明定。
  ⒉本件上訴人離婚之請求雖不應准許，惟兩造自109年12月起分
    居至今已達6個月以上，其備位請求酌定於兩造分居期間對
    甲○○等2人權利義務之行使或負擔，即無不合。查兩造均有
    承擔監護及扶養甲○○等2人之意願及經濟能力，有映晟社會
    工作師事務所109年10月8日晟新北護字第1090623號函暨所
    檢送之社工訪視調查報告、原法院家事調查報告可參（見原
    法院109年度婚字第442號卷第277、283至287、360至368頁
    ），惟雙方已因相互提起前揭多起民、刑事訴訟而交惡，復
    多次因會面交往之細節爭執不下，且均表明欲單獨行使親權
    （見本院卷二第203頁），顯已無法共同行使甲○○等2人之親
    權。本院審酌甲○○等2人自出生時起即由被上訴人在家專責
    擔任主要照顧者迄今，其對於甲○○等2人之需求熟悉，且與
    其等情感依附關係緊密，親子互動關係良好（見原法院109
    年度婚字第442號卷第286至287、362、364、368頁），被上
    訴人並自陳尚有擔任在宅保母之父母親可於下班後協助照顧
    甲○○等2人（見本院卷二第204至205頁），堪認其亦有足夠
    之支援系統；上訴人雖稱其現居住之新北市○○區○○街00巷00
    號0樓（下稱○○住處）大樓內有其父母、叔叔及哥哥一家同
    住可資照應，且於轉任內勤後將有更多時間可陪伴小孩（見
    本院卷二第204頁），惟觀警察工作時間非短，常須臨時加
    班以應對突發事故，對於現依序僅4歲、未滿2歲，須在生活
    起居上付出較多心力照料之甲○○、乙○○（乙○○尚須被上訴人
    餵食母奶，見本院卷二第47、206頁），應以能長時間陪伴
    照料其等2人之被上訴人行使親權較為適當。
  ⒊至被上訴人雖於兩造如附表編號3至6所示之衝突過程中，因
    情緒激動而有較多之肢體動作，並經原法院核發2240號保護
    令在案，惟衡以被上訴人前開舉動均係針對上訴人以宣洩其
    不滿，且上訴人縱受傷亦均屬輕微，尚不致因此即認由被上
    訴人行使親權將對甲○○等2人產生身心健康之實質危險；況
    被上訴人對於甲○○等2人之需求及照顧之細膩度均較上訴人
    為佳（見原法院109年度婚字第442號卷第365、367頁），自
    得推翻家庭暴力防治法第43條規定由被上訴人行使親權係不
    利於甲○○等2人之推定。又被上訴人於本件訴訟過程中，或
    指摘上訴人及其原生家庭照料方式不當，或以小孩與上訴人
    聚少離多未建立依附關係，且離開熟悉之生活環境將生健康
    疑慮或心理傷害，甚或○○住處可能遭竊為由，不同意上訴人
    單獨帶甲○○等2人回○○住處，或要求上訴人應在其在場之狀
    況下始得在○○住處與甲○○等2人會面交往（見原法院109年度
    婚字第442號卷第362至366、398頁、本院卷一第337頁、卷
    二第47、108頁），雖有未洽，並經司法調查官認定如由被
    上訴人擔任主要照顧者，恐難期友善安排甲○○等2人與上訴
    人及其原生家庭互動往來，不符甲○○等2人之最佳利益（見
    原法院109年度婚字第442號卷第367至368頁），惟此係被上
    訴人在兩造欠缺互信基礎之狀況下，因過度憂慮甲○○等2人
    無法受妥適照料，並基於其主觀上對法律之錯誤認知而為，
    上訴人遽指被上訴人係刻意阻撓其探視而非友善父母，尚嫌
    過當；本院亦已酌定會面交往方案如後（見下述㈤）以利甲○
    ○等2人與上訴人及其原生家庭互動往來，如被上訴人確有阻
    礙會面交往而未盡友善父母之情，可能構成將來改定親權之
    事由，信可避免司法調查官前開對被上訴人單獨行使親權之
    顧慮。
  ⒋本院復參酌兩造均表明希望甲○○等2人之親權應由同一人行使
    （見本院卷二第204頁），根據對孩子目前生活最小變動原
    則、手足不分離原則，暨考量甲○○等2人之年齡、性別、人
    格發展需要等一切情狀，認甲○○等2人於兩造分居期間權利
    義務之行使或負擔，由被上訴人單獨任之，較符合甲○○等2
    人之最佳利益。
  ㈤關於酌定兩造分居期間之上訴人與甲○○等2人會面交往方式部
    分：
  ⒈兩造雖經本院酌定於分居期間由被上訴人單獨行使或負擔對
    甲○○等2人之權利義務，惟父母子女係人倫至親，親情相連
    ，會面交往乃基於親子關係所衍生之自然權利，可使未同住
    之一造仍能繼續與其子女接觸連繫，維繫親情於不墜。為維
    護甲○○等2人日後人格之正常發展及滿足其等孺慕之情，彌
    補其未能同時享有完整父母親情關愛之缺憾，爰審酌兩造陳
    述及甲○○等2人之生活作息（見本院卷二第108、203、221、
    223頁），暨考量原法院家事調查官依據其訪查結果，所提
    出無使用監督會面交往必要之建議（見原法院109年度婚字
    第442號卷第366至367頁），酌定上訴人與甲○○等2人會面探
    視之時間及方式如附件所示，以使親子間得以維繫親密之親
    子關係，俾謀求甲○○等2人之最大福祉。
  ⒉上訴人原已表明不就原判決駁回其暫時處分部分聲明不服（
    見本院卷二第157頁）；本院既已酌定兩造分居期間由被上
    訴人單獨行使甲○○等2人之親權，並由上訴人以前開方式與
    甲○○等2人為會面交往，自無另就上訴人於本件言詞辯論終
    結後宣判前所聲請之暫時處分為准駁之必要，附此敘明。
  ㈥關於酌定兩造分居期間之甲○○等2人扶養費部分：
  ⒈按父母不繼續共同生活達6個月以上時，法院得依請求或依職
    權為子女之利益酌定權利義務行使負擔之內容及方法，民法
    第1089條之1準用同法第1055條第4項定有明文。又扶養之程
    度，應按受扶養權利者之需要，與負扶養義務者之經濟能力
    及身分定之。負扶養義務者有數人，而其親等同一時，應各
    依其經濟能力，分擔義務，民法第1119條、第1115條第3項
    亦有明定。次按法院命給付扶養費，得審酌一切情況，定其
    給付之方法，不受聲請人聲明之拘束。前項給付，法院得依
    聲請或依職權，命為一次給付、分期給付或給付定期金，必
    要時並得命提出擔保；法院命分期給付者，得酌定逾期不履
    行時，其後之期間視為亦已到期之範圍或條件，家事事件法
    第100條第1項、第2項、第3項規定甚詳。
  ⒉甲○○等2人於兩造分居期間之親權行使業經酌定如前，為免兩
    造日後就扶養費負擔另起爭議致影響甲○○等2人之權益，爰
    依職權就上訴人應分擔關於甲○○等2人之扶養費併為酌定。
    查上訴人為派出所所長，近3年收入平均約110萬元，106至1
    08年度申報所得依序為106萬8,705元、111萬7,490元、117
    萬108元，名下有汽車1輛；被上訴人為鋼琴家教老師，擔任
    甲○○等2人主要照顧者之餘，在幼兒園兼職教幼兒律動及音
    樂課，平均每月收入約1萬多元，106至108年度申報所得依
    序為22萬2,892元、19萬6,047元、16萬1,909元，名下有不
    動產2筆（即○○住處），業據兩造陳明，並有稅務電子閘門
    財產所得調件明細表及前開訪視報告可稽（見原法院109年
    度婚字第442號卷第147至152、155至162、396至397頁、本
    院卷二第204至205頁）。又依上訴人所提財產申報資料（見
    本院卷一第85至89頁），僅能證實兩造於財產申報當時之財
    務狀況，不能憑以證明被上訴人有脫產之情。參以兩造不爭
    執行政院主計處統計公布之107年新北市平均每人月消費支
    出為2萬2,419元（見原法院109年度婚字第442號卷第141頁
    ），經斟酌兩造財產狀況、薪資收入及甲○○等2人之需求，
    暨上訴人同意於本院判決前支出家庭生活費共2萬5,000元予
    甲○○等2人等情（見本院卷二第111頁），認上訴人每月所需
    負擔之甲○○等2人扶養費應以各1萬2,500元計算為適當。爰
    酌定上訴人自甲○○等2人權利義務行使或負擔之裁判確定之
    日起，至甲○○等2人成年之日止，按月給付被上訴人關於甲○
    ○等2人扶養費每人各1萬2,500元，如一期未履行，其後6期
    視為到期。　
  ㈦按因故意或過失，不法侵害他人之權利者，負損害賠償責任
    ；又不法侵害他人之身體、健康、名譽、自由、信用、隱私
    、貞操，或不法侵害其他人格法益而情節重大者，被害人雖
    非財產上之損害，亦得請求賠償相當之金額。民法第184條
    第1項前段、第195條第1項分別定有明文。再按非財產上損
    害之慰撫金數額，究竟若干為適當，應斟酌兩造身分、地位
    及經濟狀況，俾為審判之依據（最高法院86年度台上字第51
    1號判決意旨參照）。查：
  ⒈上訴人不能證明被上訴人有如附表編號1、2所示之行為，前
    已敘及（見三、㈡⒈⒉）；被上訴人雖有於如附表編號3所示時
    地打上訴人之臉，惟上訴人未證明已成傷，上開3部分自均
    不構成侵害上訴人身體、健康權之侵權行為，上訴人主張被
    上訴人應就該3部分對其負損害賠償責任，並無理由。
  ⒉被上訴人以如附表編號4至6所示行為造成上訴人受傷之情事
    ，如前所述（見三、㈡⒋至⒍），上訴人主張被上訴人前開行
    為係故意不法侵害其身體、健康權之侵權行為，自屬有據；
    上訴人因被上訴人之侵權行為而受有前揭傷勢，精神上勢必
    亦受有相當程度之痛苦，是上訴人依民法第184條第1項前段
    、第195條第1項規定，請求被上訴人對其負賠償精神慰撫金
    之責，即有理由。本院審酌兩造前開身分、資力情狀（見三
    、㈥⒉），暨考量被上訴人違犯侵權行為之原因、手段、情節
    、上訴人所受傷勢等一切情事，認上訴人就如附表編號4至6
    所示侵權行為所得請求之非財產上損害，應以被上訴人依序
    給付7,000元、1萬元及3,000元為適當。
  ㈧按無法律上原因而受利益，致他人受損害者，應返還其利益
    ，民法第179條前段定有明文。又按家庭生活費用，除法律
    或契約另有約定外，由夫妻各依其經濟能力、家事勞動或其
    他情事分擔之，同法第1003條之1復有明定。經查：
  ⒈本院斟酌兩造婚後係由擔任派出所所長，返家時間有限之上
    訴人為家中主要經濟來源，被上訴人則在家專責擔任甲○○等
    2人主要照顧者之家庭生活模式、雙方經濟能力及家事勞動
    程度等情，認兩造應由上訴人負擔給付被上訴人家庭生活費
    之責。參以被上訴人自陳○○住處房貸每月3萬5,000元係由上
    訴人負擔，兩造亦不爭執上訴人前於107年間曾按月給付被
    上訴人家庭生活費1萬5,000元，以及被上訴人有按月領取甲
    ○○等2人之育兒津貼共5,000元供家庭生活之用等情（兩造上
    開陳述情節均見原法院109年度婚字第442號卷第396頁），
    認上訴人於兩造分居前之109年8月起至乙○○出生前之同年9
    月止，除已負擔之○○住處房貸外，應以再按月給付被上訴人
    家庭生活費1萬2,000元為合理；自乙○○出生後之109年10月
    起至同年月11月止，家庭生活費顯因此增加，並斟酌被上訴
    人所述甲○○等2人之實際需求（見本院卷二第111頁），認此
    部分應以由上訴人就已負擔之房貸外每月再負擔2萬元家庭
    生活費為適當。至兩造自109年12月起分居後，因上訴人已
    未居住使用○○住處而仍持續負擔房貸，且經本院酌定應於兩
    造分居期間給付被上訴人關於甲○○等2人之扶養費共2萬5,00
    0元如前（見三、㈥⒉），應認已足供日常生活所需，自無須
    再另給付被上訴人家庭生活費。
  ⒉再按不當得利係單純就欠缺法律上原因之不當損益變動進行
    調整，與受利益者是否可歸責無涉，上訴人既自陳其自108
    年3月起至同年4月止、同年11月起至109年6月止未付家庭生
    活費共12萬元（共10個月，每月1萬2,000元），自屬無法律
    上原因受有被上訴人為其代墊而得免付該部分家庭生活費之
    利益，被上訴人得依民法第179條規定請求返還12萬元。
  ⒊惟上訴人已清償前述由被上訴人代墊之12萬元及自109年8月
    起至同年11月止所應按月給付家庭生活費之事實，業為兩造
    所不爭執（見本院卷一第170至171頁、卷二第290頁），被
    上訴人對上訴人之前開債權自因受清償而消滅。又上訴人自
    109年12月兩造分居時起，即無給付被上訴人家庭生活費之
    義務。從而，被上訴人依民法第179條規定請求上訴人給付1
    2萬元，及依同法第1003條之1規定，請求上訴人自109年8月
    至同年9月止按月給付其家庭生活費1萬2,000元、自109年10
    月起至110年10月止，按月給付其家庭生活費2萬元，如有遲
    誤1期未履行者，其後6期視為亦已到期、自110年11月起至
    兩造婚姻關係消滅時止，按月給付其家庭生活費2萬5,000元
    ，如有遲誤1期未履行者，其後6期視為亦已到期，均無理由
    ，不應准許。
四、綜上所述，上訴人依民法第1052條第1項第3款、第2項規定
    ，請求判決與被上訴人離婚，暨請求酌定對於甲○○等2人權
    利義務之行使負擔、被上訴人應分擔之扶養費數額，均無理
    由，不應准許。另被上訴人依民法第179條、第1003條之1規
    定，反請求上訴人給付12萬元，及自109年8月至同年9月止
    按月給付被上訴人1萬2,000元、自109年10月起至兩造婚姻
    關係消滅時止，按月給付被上訴人2萬元，亦無理由，不應
    准許。原審未及審酌上訴人已清償之事實，就上開不應准許
    之被上訴人反請求部分，為上訴人敗訴之判決，尚有未洽。
    上訴意旨指摘原判決此部分不當，求予廢棄改判，為有理由
    。爰由本院廢棄改判如主文第2項所示。至原審就上開其餘
    不應准許部分為上訴人敗訴之判決，核無不合，上訴意旨仍
    執陳詞，指摘原判決該部分不當，聲明廢棄，為無理由，應
    駁回其上訴。本院另依民法第1089條之1規定，酌定甲○○等2
    人於兩造分居期間之權利義務行使負擔均由被上訴人單獨任
    之，並依職權訂定上訴人與甲○○等2人之會面交往方案，及
    諭知上訴人應分擔之扶養費。上訴人於本院追加依民法第18
    4條第1項前段、第195條第1項規定，追加請求被上訴人給付
    2萬元，及自110年1月28日家事上訴理由狀繕本送達翌日即1
    10年2月10日起至清償日止，按週年利率5%計算之利息，為
    有理由，應予准許；逾此範圍之主張，則無理由，不應准許
    。被上訴人於本院依民法第1003條之1規定，追加請求上訴
    人自110年11月起至兩造婚姻關係消滅時止，按月再給付被
    上訴人5,000元，如有遲誤1期未履行者，其後6期視為亦已
    到期，並無理由，亦應駁回。
五、本件事證已臻明確，兩造其餘之攻擊或防禦方法及提出之證
    據，經本院斟酌後，認為均不足以影響本判決之結果，爰不
    逐一論列，附此敘明。
六、據上論結，本件上訴人之上訴、追加之訴均一部為有理由、
    一部為無理由，被上訴人追加之反請求為無理由，依家事事
    件法第51條、民事訴訟法第450條、第449條第1項、第79條
    、第78條，判決如主文。
中　　華　　民　　國　　111 　年　　4 　　月　　13  　日
                  家事法庭
                        審判長法  官  張松鈞
         　　　 　　　　　　　法  官　楊舒嵐
        　　　　　　　　　　　法  官　許勻睿
正本係照原本作成。
如不服本判決，應於收受送達後20日內向本院提出上訴書狀，其
未表明上訴理由者，應於提出上訴後20日內向本院補提理由書狀
（均須按他造當事人之人數附繕本）上訴時應提出委任律師或具
有律師資格之人之委任狀；委任有律師資格者，另應附具律師資
格證書及釋明委任人與受任人有民事訴訟法第466條之1第1項但
書或第2項所定關係之釋明文書影本。如委任律師提起上訴者，
應一併繳納上訴審裁判費。
中　　華　　民　　國　　111 　年　　4 　　月　　14　　日

　　　　　　　　　　　　　    書記官  秦湘羽

附表
編號 時間/地點 上訴人主張之侵權行為/不堪同居虐待情事 請求金額 (新臺幣) 被上訴人應賠償金額(新臺幣) 1 106年11月14日 ○○住處 被上訴人衝過來多次掌摑上訴人（見本院卷一第242頁）。 1,000元 無侵權行為 2 107年1月21日 ○○住處 被上訴人從廚房拿刀衝過來，造成上訴人驚嚇而躲入房間（見本院卷一第242頁）。 1,000元 無侵權行為 3 107年3月11日 ○○住處 被上訴人多次掌摑上訴人（見本院卷一第242頁）。 1,000元 無侵權行為 4 108年6月17日 ○○住處 被上訴人摔酒瓶割傷上訴人的手指，並用碎酒瓶在上訴人面前揮舞，還揚言用碎酒瓶割傷上訴人及放火燒房子（見本院卷一第242至243頁）。 8萬元 7,000元 5 108年10月27日 ○○住處 連續掌摑上訴人不下數十次，並踹上訴人大腿及腹部多次，情緒失控衝上來狂毆上訴人，將上訴人壓在客廳沙發上連續掌摑臉，並用右膝壓上訴人心臟，且把上訴人手抓到流血，復揚言用針線縫上訴人之嘴巴（見本院卷一第243頁）。 8萬元 1萬元 6 109年1月16日 ○○住處 被上訴人強行要帶孩子回娘家欲製造衝突，上訴人擋在門口委婉溝通請被上訴人自行回去，孩子留下來給上訴人照顧，被上訴人置之不理，就咬上訴人大腿致大片瘀青，事後並抹黑上訴人施暴（見本院卷一第243頁）。 3萬7,000元 3,000元  合     計   20萬元 2萬元 

附件：
一、非會面式交往：
    上訴人於不妨害子女之學業及生活作息範圍內，得每週2次
    以電話、Line通訊軟體、網路視訊等方式與甲○○等2人聯絡
    交往；被上訴人於甲○○等2人未擁有個人電話號碼與社交、
    通訊軟體帳號前，應提供其個人之電話號碼與通訊軟體帳號
    作為上訴人與甲○○等2人通訊連絡之管道。
二、會面交往（平日探視）：
  ㈠上訴人得於每月第2、4週之週六上午9時起至週日下午5時止
    ，與甲○○等2人會面、偕同出遊、並得同住，被上訴人不得
    要求陪同在場。如上訴人無正當理由於探視日遲誤探視甲○○
    等2人逾30分鐘，除經被上訴人同意外，視為放棄該次會面
    交往。
  ㈡寒暑假期間：
  ⒈寒假（不含農曆春節期間）：除平日會面交往外，上訴人得
    增加5日之同住期間，得連續或分次為之，由兩造自行協議
    ，如無法協議，則自寒假第3日起算。
  ⒉暑假：除平日會面交往外，上訴人得增加20日之同住期間，
    得連續或分次為之，由兩造自行協議，如無法協議，則自7
    月3日起算。
  ㈢接送方式：由上訴人至被上訴人住家樓下接送甲○○等2人，兩
    造亦可自行約定。
三、節日探視：
  ㈠農曆春節期間（不適用平日探視時間）：上訴人得於偶數年
    （即民國112年起）除夕上午9時至年初二下午5時，及奇數
    年（即民國113年起）年初三上午9時至初五下午5時與甲○○
    等2人會面交往及共同生活。上開期間如與平日探視或寒假
    期間重疊，不另補足。
  ㈡甲○○等2人每年生日（0月00日、00月00日）由兩造共同安排
    慶祝方式，若協議不成，則由兩造分別與甲○○等2人同住或
    會面交往期間分別慶祝。
四、兩造應注意事項：
  ㈠上訴人於會面交往期間，得為贈送禮物、交換相片、拍照等
    行為，被上訴人不得以任何方式阻礙。
  ㈡雙方如因工作排班或其他因素，認前揭會面交往之期間有彈
    性調整之必要，得協議變更之。但不得任意更易探視日期與
    時間長度，或以其他方式刁難之；如有正當理由，應提早通
    知他方，並另約定時間補行會面探視。
  ㈢對於上開「平日探視」期間之調整、變更或取消，應提前3日
    通知對方。
  ㈣甲○○等2人之居住地址、聯絡方式、就讀學校如有變更或有重
    大事故發生時，被上訴人應隨時通知上訴人。甲○○等2人就
    讀學校之班親會、親師座談、校慶表演或畢業典禮等重要活
    動時，被上訴人應告知上訴人，且不得阻撓上訴人參與活動
    。
  ㈤甲○○等2人如於會面交往中患病或遭遇事故，上訴人應為必要
    之醫療措施，並即通知被上訴人，亦即在其會面交往實施中
    ，上訴人仍須善盡保護教養之義務。
  ㈥以上會面交往方式至未成年子女甲○○等2人年滿16歲，其後，
    由甲○○等2人自行決定與上訴人之會面交往方式。
  ㈦上訴人自行負擔會面交往期間之費用。
  ㈧兩造及其父母、親屬均不得有危害甲○○等2人身心健康之行為
    ，亦均不得對甲○○等2人灌輸反抗或仇視對造之觀念。
  ㈨會面交往如有妨害甲○○等2人之利益者，法院得依職權或依請
    求變更之。
  ㈩兩造若未本於同理心並確實遵照友善父母原則，彼此協力使
    甲○○等2人之身心發展合於其等最佳利益，於有確切事證情
    形下，法律上可能面臨改定親權或減少會面交往次數之不利
    後果，請特別注意。